臺灣嘉義地方法院刑事判決　　　　　　　 96年度易字第300號
公　訴　人　臺灣嘉義地方法院檢察署檢察官
被　　　告　乙○○
　　　　　　　　　　-2號
選任辯護人　莊安田律師
上列被告因重利案件，經檢察官提起公訴（96年度偵字第3224號
），本院判決如下：
    主  文
乙○○連續犯重利罪，處拘役捌拾伍日，如易科罰金，以銀元
佰元即新臺幣玖佰元折算壹日，減為拘役肆拾貳日，如易科罰金
，以銀元佰元即新臺幣玖佰元折算壹日，扣案如附表所示之物
，沒收。
    事  實
一、乙○○基於乘他人急迫貸予金錢，而取得與原本顯不相當重
    利之概括犯意，甲○○因需款孔急，撥打乙○○之手機號碼
    0000000000號，於民國九十五年一月十六日下午
    五時許，在嘉義市○○路與世賢路交岔路口，由乙○○借款
    新臺幣（下同）三萬元予甲○○，扣除利息六千元，實拿二
    萬四千元，並約定每日償還本金加計利息三千元，分十日償
    還完畢，許佳箏另簽發面額各二萬四千元之本票二紙交付乙
    ○○作為擔保；續於同年一月二十日下午三時許，在嘉義市
    ○區○○路「風尚人文咖啡館」，借款八萬元予甲○○，扣
    除上述借款未償還之本金加利息共計四萬三千元及本次利息
    一萬六千元，實取得二萬一千元，約定每日償還本金加計利
    息八千元，分十日償還，甲○○復簽發面額各八萬元之本票
    二紙交予乙○○作為擔保，又甲○○當場表示所借之款項尚
    不足以支付日常所需，乙○○隨即再借款一萬三千元，扣除
    利息一千一百五十元，實拿一萬一千八百五十元，約定每日
    償還本金加利息一千三百元，亦分十日償還，許佳箏亦簽發
    面額一萬三千二百元、十五萬元、二萬六千元之本票各二紙
    ，交予乙○○作為擔保，乙○○即以上開方式取得與原本顯
    不相當之利息。嗣於九十六年四月十一日下午二時四十五分
    許，在嘉義中山路與民國路交岔口為警查獲，並扣得乙○○
    所有上揭手機一支及空白本票一本。
二、案經嘉義市警察局移送臺灣嘉義地方法院檢察署檢察官偵查
    提起公訴。
    理  由
壹、程序事項
    按被告以外之人於審判外之言詞或書面陳述，除法律有規定
    者外，不得作為證據，刑事訴訟法第一百五十九條第一項固
    有明文；惟被告以外之人於審判外之陳述，雖不符同法第一
    百五十九條之一至之四規定，而經當事人於審判程序同意作
    為證據，法院審酌該言詞陳述或書面陳述作成時之情況，認
    為適當者，亦得為證據。又當事人、代理人或辯護人於法院
    調查證據時，知有第一百五十九條第一項不得為證據之情形
    ，而未於言詞辯論終結前聲明異議者，視為有前項之同意，
    同法第一百五十九條之五亦定有明文。本件公訴檢察官及被
    告於本院準備程序及審判程序中對於本案證人即被害人甲○
    ○於警詢之證述暨其他相關具傳聞性質之證據資料之證據能
    力，均表示同意作為本案認定事實之證據，且迄於言詞辯論
    終結前亦未聲明異議。本院審酌本案證人之陳述及證據資料
    作成時之情況，核無違法取證或其他瑕疵，認為以之作為證
    據為適當，自得作為證據。
貳、實體事項
一、上揭犯罪事實，業據被告乙○○於警詢及本院審理時坦認不
    諱（見警卷第一至四頁；本院卷第四十二、四十七至四十八
    頁），核與證人即被害人甲○○於警詢指述及偵查中具結證
    述之情節相符（見警卷第七至九頁；偵卷第二十三至二十四
    頁），復有搜索同意書、搜索扣押筆錄、扣押物品目錄表、
    扣押物品收據證明書在卷可佐，另有本票面額二萬四千元、
    一萬三千二百元、十五萬元、二萬六千元及八萬元各二張、
    帳冊免用統一發票收據、商業本票一本及手機四支等件扣案
    可憑（以上均見警卷第十一至二十五頁），足以作為被告自
    白犯罪之憑信。綜上，本案事證明確，被告犯行，洵堪認定
    ，應予依法論科。
二、新舊法比較說明
(一)刑法第二條第一項部分
    被告行為後，刑法於九十四年一月七日修正，同年二月二日
    公布，業於九十五年七月一日施行。按行為後法律有變更者
    ，適用行為時之法律。但行為後之法律有利於行為人者，適
    用最有利於行為人之法律，修正後之刑法第二條第一項定有
    明文。該條之規定係規範行為後法律變更所生新舊法律比較
    適用之準據法，雖亦經修正，但因屬適用法律之準據法，本
    身尚無比較新舊法之問題，應一律適用裁判時之修正後刑法
    第二條之規定，決定適用之刑罰法律（最高法院九十五年五
    月二十三日刑事庭第八次會議決議可資參照）。
(二)罰金刑部分
    被告行為後，刑法第三十三條第五款關於「罰金：一元以上
    」之規定，修正公布為「罰金：新臺幣一千元以上，以百元
    計算之」，刑法法定本刑中列有罰金刑者，其法定最低度罰
    金刑因之提高，涉及科刑規範變更，自有新舊法比較必要，
    比較結果，以舊法有利於被告。
(三)連續犯部分
    被告行為後，刑法第五十六條有關連續犯之規定業經修正刪
    除，此雖非犯罪構成要件之變更，然顯已影響行為人刑罰之
    法律效果，自屬法律變更，而有新舊法比較之必要。即被告
    基於概括犯意所為之數行為，自九十五年七月一日起已不再
    成立連續犯，而應依具體行為之性質論罪。查本件被告所為
    多次重利犯行均發生於新法施行之前，且其所為之各次犯行
    時間、地點，各均獨立，惟其時間緊接，所犯係構成要件相
    同之罪名，主觀上顯係基於概括之犯意，依修正前刑法規定
    ，得成立連續犯。至於修正後既將連續犯之規定刪除，而被
    告前開數行為，並無接續犯或包括一罪、想像競合犯之情形
    ，其先後多次犯行，各獨立成罪，應分論併罰。比較修正前
    、後規定，自以修正前之規定，較有利於被告。
(四)易科罰金部分
    被告行為後，罰金罰鍰提高標準條例第二條業已刪除，而刑
    法第四十一條第一項前段關於易科罰金之折算標準已由舊法
    之銀元一百元、二百元、三百元修正為新臺幣一千元、二千
    元、三千元，因屬科刑規範事項之變更，其折算標準為裁判
    時所應諭知，自有就新舊法規定比較之必要，經比較新舊法
    結果，以被告行為時之舊法較為有利於被告。
(五)綜上法律修正前、後之比較，揆諸前揭說明及修正後刑法第
    二條第一項之「從舊從輕」原則，本件以適用修正前之相關
    刑罰法律，對被告較為有利。至於貨幣單位由銀元修正為新
    臺幣之法律適用，因九十五年七月一日修正公布施行之刑法
    施行法第一條之一已有增訂，而查，刑法第三百四十四條第
    一項自七十二年六月二十六日（即罰金罰鍰提高標準條例修
    正公布日）迄今未修正，其罰金之法定刑為「一千元」（貨
    幣單位為「銀元」），依罰金罰鍰提高標準條例第一條前段
    規定罰金刑提高十倍，再依現行法規所定貨幣單位折算新臺
    幣條例規定折算，即為「新臺幣三萬元」；又於刑法施行法
    第一條之一施行日（即九十五年七月一日）後，刑法分則所
    定罰金之貨幣單位改為「新臺幣」，就其所定數額提高三十
    倍，亦為「新臺幣三萬元」，是刑法施行法第一條之一施行
    後，罰金刑貨幣單位雖有「新臺幣」之更易，惟適用結果之
    罰金額度則無二致，就罰金法定刑提高之「刑罰權規範內容
    」並無利或不利之變更，另參酌刑法施行法第一條之一之立
    法說明，該條文第二項係「考量新修正之刑法施行後，不再
    適用『現行法規所定貨幣單位折算新臺幣條例』，為使罰金
    數額趨於一致，避免衍生新舊法比較適用問題，以緩和實務
    適用法律之衝擊之前提下，規定第二項如上」，顯見刑法施
    行法第一條之一第二項增訂後，自無再與「現行法規所定貨
    幣單位折算新臺幣條例」、「罰金罰鍰提高標準條例」比較
    新舊法適用之必要。
三、論罪科刑
(一)按刑法重利罪成立之要件為乘人急迫、輕率或無經驗，貸以
    金錢或其他物品，而取得與原本顯不相當之重利，即係指明
    知他人出於急迫、輕率或無經驗，而利用機會故為貸與，至
    於利息部分，就原本利率、時期核算及參酌當地之經濟狀況
    ，較之一般債務之利息，顯有特殊之超額者而言，最高法院
    二十七年上字第五二０號判例（刑法已修正刪除常業犯之規
    定）意旨可資參照。查被告為上開貸款行為所取得之利息，
    相當於月息六十分及三十四分，換算年利率為百分之七百二
    十及百分之四百零八，超過民法所規定年利率不得超過百分
    之二十最高限制甚多，顯示借款人茍非出於急迫，當不致向
    被告借如此高利之貸款，堪認被告顯係乘不特定人出於急迫
    而舉債濟急，預定苛刻條件，利用機會故為貸與，且就原本
    利率、時期核算及參酌現今之經濟狀況，較之一般債務之利
    息，顯有特殊之超額，是被告確有取得與原本顯不相當之重
    利無訛，核被告所為，係犯刑法第三百三十四條之重利罪。
    被告先後三次犯行，時間緊接，所犯係構成要件相同之罪，
    顯係基於概括犯意為之，為連續犯，依修正前刑法第五十六
    條之規定從一重之重利罪處斷。
(二)爰審酌被告大學肄業之智識程度，不思以己力正當賺取財物
    ，竟利用他人急迫之窘境，貸予金錢而獲取高額利息，目的
    為圖己私利，對社會金融秩序造成危害，然衡其犯後於本院
    審理時坦認犯行，且已與被害人達成和解，並免除本件之債
    務，取得被害人諒解，此有被害人陳報之和解書一紙附卷可
    按（見本院卷第五十四至五十五頁），顯見被告已知悔悟，
    復考量其前於偵查時否認犯行之動機係因目前因他案假釋之
    緣由（見卷附臺灣高等法院被告前案紀錄表）及其本案犯罪
    手段、方式、查獲之被害人僅一位等一切情狀，量處如主文
    所示之刑，並依修正前刑法第四十一條第一項前段之規定，
    諭知易科罰金之折算標準。另中華民國九十六年罪犯減刑條
    例於九十六年七月四日經總統以華總一義字第０９６０００
    ８３７６１號令公布，並自九十六年七月十六日施行，被告
    所犯本案之重利罪犯行，犯罪時間於九十六年四月二十四日
    以前，符合該條例第二條第一項第三款規定應予減刑之要件
    ，又因上開條例減刑而有不滿一日之時間或不滿一元之額數
    者，不算，法院辦理九十六年減刑案件應行注意事項第十四
    點亦可供參，爰依上開減刑條例第七條之規定，就宣告拘役
    部分，諭知如主文所示之減得之刑。至檢察官雖對被告具體
    求刑有期徒刑一年，惟本院審酌被告於本院審理時已坦承犯
    行，並與被害人達成和解，免除所有債務等情，認量處如主
    文所示之刑，已足收懲儆之效，併予敘明。
四、沒收部分
    扣案之手機四支（均含ＳＩＭ卡）及空白本票一本，雖均為
    被告所有，惟僅手機號碼0000000000號及空白本
    票一本為供本案犯行及預備供犯行所用，為被告承認在卷，
    是手機號碼0000000000號行動電話一支及空白本
    票一本，應依刑法第三十八條第一項第二款之規定，予以宣
    告沒收，至於ＳＩＭ卡具有通訊使用之價值，依電信公司之
    定型化契約約定，該ＳＩＭ卡之所有權，仍屬電信公司所有
    ，而非申租人所有（臺灣高等法院暨所屬法院九十年十一月
    二十二日法律座談會決議參照），是ＳＩＭ卡部分不予宣告
    沒收。又扣案之面額二萬四千元、一萬三千二百元、十五萬
    元、二萬六千元及八萬元本票各二張，係被害人向被告借款
    所簽發，供作借貸之擔保，因被害人仍應交付法定限制內之
    利息，法定利息外之重利始係犯罪所得，尚難謂上開本票即
    為被告犯罪所得之物，況被告已與被害人達成和解，免除所
    有上開本票所示債務責任，有和解書在卷可佐，即本票所示
    原因關係債務既經免除，被害人即可請求被告返還上開本票
    ，另扣得之帳冊免用統一發票收據，雖其中一張發票收據書
    立被害人借款情形，然並非被告所有，業據被告供承在卷，
    亦經本院審視其上筆跡，確與被告歷次於警詢、偵查及本院
    審理時之書立簽名筆跡，其筆順、型態均屬不同，復無證據
    足認係供本案犯罪所用之物，均不予宣告沒收，附此說明。
據上論斷，應依刑事訴訟法第二百九十九條第一項前段，刑法第
二條第一項前段、第三百四十四條、（修正前）第五十六條、（
修正前）第四十一條第一項前段、第三十八條第一項第二款，中
華民國九十六年罪犯減刑條例第二條第一項第三款、第七條，刑
法施行法第一條之一第一項、第二項前段，（修正前）罰金罰鍰
提高標準條例第二條，現行法規所定貨幣單位折算新臺幣條例第
二條，判決如主文。
本案經檢察官曹哲寧到庭執行職務
中　　華　　民　　國　　96　　年   　7  　月　　18　　日
                  刑事第二庭審判長法  官  沈福財
                                  法  官  黃義成
                                  法　官　林青怡
上列正本證明與原本無異。
如不服本判決，應於判決送達後10日內向本院提出上訴狀（應附
繕本）。告訴人或被害人如對於本判決不服者，應具備理由請求
檢察官上訴，其上訴期間之計算係以檢察官收受判決正本之日期
為準。
中　　華　　民　　國　　96　　年   　7  　月　　18　　日
                                 書記官   李珈慧
刑法第344條
乘他人急迫、輕率或無經驗貸以金錢或其他物品，而取得與原本
顯不相當之重利者，處1年以下有期徒刑、拘役或科或併科1千元
以下罰金。
【附表】應沒收之物
手機號碼0000000000號手機一支（不含ＳＩＭ卡）及
空白本票一本
